【裁判字號】    98,台上,7481
【裁判日期】    981210
【裁判案由】    偽造有價證券
【裁判全文】
最高法院刑事判決            九十八年度台上字第七四八一號
上  訴  人  甲○○
上列上訴人因偽造有價證券案件，不服台灣高等法院台南分院中
華民國九十六年十二月五日第二審判決（九十六年度上訴字第一
二九一號，起訴案號：台灣嘉義地方法院檢察署九十六年度偵字
第一三三二號），提起上訴，本院判決如下：
    主  文
原判決撤銷，發回台灣高等法院台南分院。
    理  由
本件第一審判決依民國九十五年七月一日修正施行前刑法第五十
五條之牽連犯規定，從一重論處上訴人甲○○共同犯偽造有價證
券罪之罪刑，上訴人於九十六年十月十九日提出聲明上訴狀，並
未附具上訴理由，同年十一月十三日補提上訴理由略謂：上訴人
並無共同偽造有價證券犯行，確屬冤枉。第一審判決認事、用法
及證據取捨，多有疏失，不足採取云云。原判決以上訴理由未
明第一審判決於認事、用法或證據取捨等事項，有何不當，係憑
空任意指摘，應認上訴人提起上訴未述具體理由，自屬不合法
律上之程式，爰不經言詞辯論，予以駁回，固非無見。
惟查：九十六年七月四日修正公布刑事訴訟法第三百六十一條第
二項、第三項、第三百六十七條前段分別規定，上訴書狀應敘述
具體理由；上訴書狀未述上訴理由者，應於上訴期間屆滿後二
十日內補提理由書於原審法院，逾期未補提者，原審法院應定期
間先命補正；第二審法院認為上訴書狀未述理由或上訴有第三
百六十二條前段之情形者，應以判決駁回之。則不服地方法院之
第一審判決而上訴者，應述具體理由，為上訴必備之程式；倘
已提出上訴理由，但所提非屬具體理由者，由第二審法院以上訴
不合法律上之程式，判決駁回。所謂具體理由，解釋上固係指依
據卷內既有訴訟資料或提出新事證，指摘或陳明第一審判決於認
定事實、適用法律或量刑有何足以影響判決本旨之不當或違法，
而構成應予撤銷、變更之具體事由，始克當之；倘僅泛言原判決
認定事實錯誤、違背法令、量刑失之過重或輕縱，而未依上述意
旨指出具體事由，或形式上雖已指出具體事由，然其事由縱使屬
實，亦不足認原判決有何不當或違法者，皆難謂係具體理由，俾
與第二審上訴制度旨在請求第二審法院撤銷、變更不當或違法之
第一審判決，以實現個案救濟之立法目的相契合，並節制濫行上
訴。然現行刑事訴訟法就第二審上訴係採行覆審制，第三審上訴
則為法律審，兩者基本原則不同，第三審上訴理由限於原判決違
背法令，第二審上訴理由則不以此為限，兼及原判決認定事實錯
誤，對於第二審上訴之限制，自不能嚴過第三審上訴。而上述修
正之本旨既在節制濫行上訴，本無意過度限制提起第二審上訴，
放任顯有不當或違法之第一審判決豁免於第二審法院審查，致影
響於當事人之訴訟權。我國尚未實施全面義務辯護或國選辯護制
度，未有辯護人輔助之被告提起第二審上訴，倘所具上訴書狀已
及第一審判決於認事、用法或量刑有不當或違法之事由，並非
明顯抽象、空泛或籠統指摘，且所指事由並非顯然不足據以撤銷
、變更第一審判決，僅因被告未具備專業法律知識，致所理由
是否契合法定具體理由之精義，尚欠明確，而第一審判決自形式
上觀察，復顯有不當或違法情形存在者，基於國家具體刑罰權之
正確實現及第二審上訴側重個案救濟之精神，第二審法院審酌是
否合於法定具體理由要件，應就上訴書狀所述理由及第一審判決
之認事、用法或量刑，暨卷內所有訴訟資料等項，兼顧保障被告
之權益，而為整體、綜合觀察，不容偏廢，始符立法本旨。準此
，被告之上訴理由縱使形式上未盡符合法定具體理由之嚴格要件
，第二審法院仍應斟酌第一審判決有無顯然於判決有影響之不當
或違法，兼及是否有礙於被告之權益，倘認有此情形，仍應認第
二審上訴係屬合法，而為實體審理，以充分保障人民之訴訟權及
實現具體正義；必於無此情形，始得以上訴不合法律上之程式，
予以駁回，方為適法。本件上訴人於第一審未經選任辯護人，經
審判長指定公設辯護人為其辯護。又上訴人於九十三年十一月間
，經診斷罹患器質性腦症候群之重度精神障礙，並領有身心障礙
手冊等情，有卷附第一審指定辯護人提出之身心障礙手冊、診斷
證明書影本可憑（見第一審卷第九四、九五頁）。上訴人不服第
一審判決，未得辯護人輔助，自行提出上訴書狀，嗣又提出上訴
理由狀，述上揭上訴理由，指摘第一審判決有不當及違法，提
起第二審上訴。查第一審判決事實欄內係認定上訴人於九十二年
七月十七日至九十五年四月十五日間，偽造第一審判決附表編號
二、五所示之本票，以及於九十五年五月十一日，使公務員登載
不實。倘若無訛，上訴人於第一審認定之犯罪時，可能處於重度
精神障礙狀態，其有無修正前刑法第十九條第一項、第二項關於
心神喪失人、精神耗弱人之行為；修正後同條項有關行為時因精
神障礙或其他心智缺陷，致不能辨識其行為違法或欠缺依其辨識
而行為之能力，或能力顯著降低，不罰或得減輕其刑規定之適用
？甚或有無偽造有價證券、使公務員登載不實之犯意聯絡及行為
分擔？均饒有研求之餘地。此屬於公平正義之維護及對上訴人之
利益有重大關係事項，依刑事訴訟法第一百六十三條第二項但書
之規定，法院應依職權調查之。詎第一審未依職權調查，亦未審
酌上訴人有無上開不罰或減輕其刑規定之適用，即遽論以上訴人
共同犯偽造有價證券罪，顯有應於審判期日調查之證據而未予調
查之違法，已影響於判決，且不利於上訴人。從而本件上訴人提
起第二審上訴，據以指摘原判決於認事、用法及取捨證據等事項
，具有不當及違法之事由，尚非明顯抽象，亦非所指事由縱使可
取，仍顯然無從因此撤銷、變更第一審判決，且第一審判決又顯
有影響於判決之違法，並損及上訴人權益之情形，均有待事實審
進一步調查、審認，揆諸上述說明，應認上訴人之上訴書狀，已
述具體理由。原審未遑審酌上情，猶以上訴人提起上訴未述
具體理由，遽認其上訴不合法律上之程式，不經言詞辯論，予以
駁回，難謂適法。上訴意旨執以指摘原判決違法，為有理由，應
認原判決有撤銷發回更審之原因。
據上論結，應依刑事訴訟法第三百九十七條、第四百零一條，判
決如主文。
中    華    民    國  九十八  年   十二   月    十    日
                      最高法院刑事第十二庭
                          審判長法官  黃  一  鑫
                                法官  張  春  福
                                法官  林  勤  純
                                法官  李  錦  樑
                                法官  陳  國  文
      本件正本證明與原本無異
                                      書  記  官
中    華    民    國  九十八  年   十二   月   十六   日
                                                      Ｅ


司法院資訊處製作；財團法人民間司法改革基金會備份。
